臺中高等行政法院判決　　　　　　　　　　　　　　　九十二年度訴字第四六六號
　　　　　　　　　　　　　　　.
　原　　　告　甲○○
　被　　　告　彰化縣政府
　代　表　人　乙○○
　訴訟代理人　賴佑成
右當事人間因聲請閱覽卷宗事件，原告不服內政部中華民國九十二年四月二十九日台
內訴字第○九二○○○三四九三號訴願決定，提起行政訴訟，本院判決如左︰
　　主  文
訴願決定及原處分關於駁回原告請求閱覽抄錄建築線指示成果圖部分均撤銷。
被告應准許原告閱覽抄錄彰化縣永靖鄉○○段五一七地號建築線指示成果圖。
原告其餘之訴駁回。
訴訟費用由被告負擔參分之壹，餘由原告負擔。
　　事  實
一、事實概要：
　　原告於民國（下同）九十一年十一月十八日向被告申請閱覽抄錄坐落彰化縣永靖
　　鄉○○段五一七地號土地上建築物之建造執照、使用執照及建築線指示成果圖內
　　容，經被告以原告非上開建造執照及使用執照之起造人，事涉個人隱私，乃以九
    十一年十二月六日府建管字第○九一○二二九八五七號函復原告礙難辦理。原告
    不服，主張其已為同段五一八地號土地之所有權人，依地籍圖謄本可知，系爭五
    一七地號土地所築之聯外道路必須通過原告所有之五一八地號土地，原告之權益
    有受侵害之虞，故為本案之利害關係人，依行政程序法第四十六條規定，自有申
    請閱覽卷宗之權等情，提起訴願，亦遭決定駁回，遂提起行政訴訟。
二、兩造聲明：
    (一)原告聲明求為判決：
    　1.訴願決定及原處分均撤銷。
　　　2.命被告為准許原告閱覽抄錄彰化縣永靖鄉○○段五一七地號建築執照、使用
　　　　執照、建築線指示成果圖之處分。
　　(二)被告聲明求為判決：
　　　1.駁回原告之訴。
　　　2.訴訟費用由原告負擔。
三、兩造陳述：
    (一)原告主張：
　　　1.依行政程序法第四十六條規定：「當事人或利害關係人得向行政機關申請閱
　　　　覽抄寫、複印或攝影有關資料或卷宗。」則利害關係人自有向行政機關申請
        閱覽卷宗之權，原告於本案中係屬利害關係人，應有申請閱覽卷宗之權。
      2.依地籍圖謄本可知，系爭東寧段五一四之一地號係單向出口，長度超過四十
        公尺之水利地，且農田水利會並未出租、出借該土地與任何人，顯然該五一
        四之一地號土地並非屬現有巷道。而系爭東寧段五一七地號土地為面臨上述
        水利地之基地，依台灣省建築管理規則第五條第一項第一款規定，面臨現有
        巷道基地建築線之指定，應以該巷道中心線為準，兩旁均等退讓合計達到六
        公尺寬度之邊界作為建築線。易言之，若基地面臨者非現有巷道，所指定之
        建築線卻須通過他人之土地，須得到該他人之同意方得為之。依上述說明系
        爭東寧段五一七地號指定建築線時，該建築線會通過同段五一八、五一八之
        二、五一八之一地號等土地，亦即該五一八、五一八之二、五一八之一地號
        等土地亦須如五一七地號土地退讓三公尺寬度之邊界線作為建築線，故應取
        得該五一八、五一八之二、五一八之一地號等土地所有權人之同意，方得指
        定建築線。
      3.原告係系爭東寧段五一八之一地號所有權人，其土地邊界線因同段五一七地
        號指定建築線而須退讓，然原告並未同意此一指定建築線之行政處分，故原
        告土地所有權受到侵害，因此原告雖非五一七地號所有權人，但應符合行政
        程序法第四十六條規定之利害關係人，則原告依法有權申請閱覽抄錄該五一
        七地號建築執照、使用執照、建築線指示成果圖，以明瞭為何在未取得原告
        同意之情形下，卻仍指定建築線。
      4.依內政部七十五年三月十九日台七五內營字第三七八三五二號函釋有關現有
        巷道之解釋，原告亦有為本件閱覽抄錄之利害關係。
　　(二)被告答辯：
      1.有關原告申請閱覽抄錄系爭東寧段五一七地號建造執照及使用執照內容部分
        ，依行政程序法第四十六條規定：「當事人或利害關係人得向行政機關申請
        閱覽、抄寫、複印或攝影有關資料或卷宗，但以主張或維護其法律上利益有
        必要者為限。」經核原告非上開地號土地所有權人、建築物所有權人或建造
        執照及使用執照之起造人，不符「當事人」之規定。又原告並未舉證任何具
        體事實足以證明與上開地號建造執照及使用執照有關，僅附件一陳情書乙紙
        ，無檢附任何其他佐證資料，亦不符「利害關係人」及「以主張或維護其法
        律上利益有必要者為限」之規定，被告所屬建設局遂依上開規定，將其閱覽
        抄錄申請案予以駁回，於法並無不合。
      2.又原告於原訴願狀提及其為同段五一八地號土地所有權人，惟經被告調查上
        開地號土地所有權人為陳粧，並非原告所有，內政部即依法駁回訴願。今原
        告又於行政訴訟狀提及其為同段五一八之一地號所有權人，經查該地號與申
        請閱覽抄錄之五一七地號既非鄰地關係且未舉證任何具體事實足以證明與五
        一七地號建造執照及使用執照權屬有關，亦不符行政程序法第四十六條「當
        事人」、「利害關係人」及「以主張或維護其法律上利益有必要者為限」之
        規定。
      3.有關原告申請閱覽抄錄系爭東寧段五一七地號建築線指示成果圖內容部分，
        被告所屬建設局已於九十一年十二月六日以府建管字第○九一○二二九八五
        七號函將有關建築線疑義部分另案請被告所屬城鄉局函復原告。
　　理  由
一、按「當事人或利害關係人得向行政機關申請閱覽、抄寫、複印或攝影有關資料或
    卷宗。但以主張或維護其法律上利益有必要者為限。」為行政程序法第四十六條
    所明定。
二、本件原告於九十一年十一月十八日向被告申請閱覽抄錄坐落彰化縣永靖鄉○○段
    五一七地號土地上建築物之建造執照、使用執照及建築線指示成果圖內容，經被
    告以原告非上開建造執照及使用執照之起造人，事涉個人隱私為由，否准所請。
    原告不服，循序提起本件訴訟，為如事實欄所載之主張。經查：
    (一)依台灣省建築管理規則第五條第一項第一款規定，面臨現有巷道基地建築線之
      指定，巷道為單向出口長度在四十公尺以下，雙向出口在八十公尺以下，寬度
      不足四公尺者，以該巷道中心線為準，兩旁均等退讓合計達到四公尺寬度之邊
      界線作為建築線；巷道長度超過上開規定者，兩旁亦應均等退讓，以合計達到
      六公尺寬度之邊界線作為建築線。本件坐落彰化縣永靖鄉○○段五一七地號土
      地上之建築物係以同段五一四之一地號為現有巷道而申請指定建築線，業據被
      告訴訟代理人於本院陳述明確。另依卷附地籍圖謄本所示，原告所有同段五一
      八之一地號土地之東側依序為同段五一八之二地號、五一八地號及系爭五一七
      地號土地，惟該四地號土地均直接面臨同段五一四之一地號土地，則依上揭規
      定，原告所有上述土地如須指定建築線時，亦須如同段五一七地號土地自巷道
      中心線退讓同等寬度之邊界線作為建築線，其自與同段五一七地號土地上建築
      物之如何指定建築線有利害關係，被告徒以原告非同段五一七地號土地上建築
      物之建造執照及使用執照之起造人，而駁回原告申請對上述地號建築線指示成
      果圖之閱覽及抄錄，自有未合。訴願決定未予糾正，仍予維持，亦有疏誤。原
      告執此指摘為有理由，合將訴願決定及原處分駁回原告請求閱覽抄錄建築線指
      示成果圖部分，均予撤銷。又此部分事證已明，原告請求被告應准許原告閱覽
      抄錄彰化縣永靖鄉○○段五一七地號建築線指示成果圖，經核無不合，應予准
      許。
    (二)另原告所指內政部七十五年三月十九日台七五內營字第三七八三五二號函內雖
      載明：所稱現有巷道之範圍宜包括左列情形：一、：：二、私設通路經土地所
      有權人出具土地使用權同意書或捐獻土地，供公眾通行並依法完成土地登記手
      續者。惟本件同段五一七地號土地上建築物係以同段五一四之一地號為現有巷
      道而申請指定建築線已如前述，自與原告係同段五一八之一地號土地所有權人
      無涉。且該函釋係闡明現有巷道之範圍，亦與原告請求閱覽抄錄建築執照、使
      用執照無涉。另依台灣省建築管理規則第十一條規定：申請建造執照除依本法
      規定外，並應檢附左列文件：一、土地權利證明文件。二、工程圖樣。三、結
      構計算書。四、地質鑽探報告書。五、建築線指定圖。六、其他有關文件。同
      規則第十三條規定：申請使用執照除依本法規定外，應檢附左列文件：一、建
      築物竣工照片。二、建築物申請新建者，應檢附門牌證明。其中除建築線指定
      圖與原告有利害關係，本院亦已判准原告閱覽、抄錄外，其餘所附文件難認與
      原告有利害關係，原告併請求閱覽抄錄彰化縣永靖鄉○○段五一七地號建造執
      照、使用執照，自非主張或維護其法律上利益所必要，被告否准原告此部分之
      申請自無不合。訴願決定予以維持，亦無違誤。原告聲明求為撤銷此部分及請
      求被告准許原告閱覽抄錄彰化縣永靖鄉○○段五一七地號建築執照、使用執照
      俱無理由，應予駁回。
據上論結，本件原告之訴為部分有理由、部分無理由，爰依行政訴訟法第一百九十五
條第一項、第一百零四條、民事訴訟法第七十九條，判決如主文。
中　　華　　民　　國　　 九十三　　 年　　　一　　　月　　  二十八　　　日
                 臺 中 高 等 行 政 法 院   第 二 庭
                                審 判 長 法 　　 官　胡　國　棟
                                         法 　　 官　林　秋　華
                                         法 　　 官　王　德　麟
右正本證明與原本無異。
如不服本判決，應於判決送達後二十日內向本院提出上訴書狀，其未表明上訴理由者
，應於提起上訴後二十日內向本院提出上訴理由書（須依對造人數附具繕本）；如於
本判決宣示或公告後送達前提起上訴者，應於判決送達後二十日內補提上訴理由書（
須附繕本）。未表明上訴理由者，逕以裁定駁回。
提起上訴應預繳送達用雙掛號郵票三九○元（三十四元及五元郵票各十份）。
中　　華　　民　　國　　 九十三　　 年　　　一　　　月　　  二十八　　　日
 　　　　　　　　　　　　　　　　　　　　法院書記官　蔡　宗　融
